【裁判字號】    90,訴,1150
【裁判日期】    900810
【裁判案由】    損害賠償等
【裁判全文】
臺灣臺中地方法院民事判決  九十年訴字第一一五○號
    原      告    甲○○
    被      告    乙○○
右當事人間請求損害賠償事件，本判決如左：
    主      文
原告之訴及其假執行之聲請均駁回。
訴訟費用由原告負擔。
    事      實
甲、原告方面：
一、聲明：
（一）被告應給付原告新台幣（下同）二百七十一萬零一九元，並自起訴狀繕本送達
      翌日起至清償日止按年息百分之五計付之利息。
（二）願供擔保，請准為假執行宣告。
二、陳述：
（一）被告於民國八十五年九月間以原告積欠其債務共計七百萬元為由，向本院聲請
      而以八十五年裁全字第三六四六號為假扣押裁定後，再持以聲請而由本院以八
      五年執全字二六０五號執行事件，分別就原告所有坐落台中市○○區○○段八
      十四－二地號及地上台中市○○區○○路二段十四巷九號二層樓房查封在案，
      同時對原告所有在台灣證券集中保管公司之福聚、台橡等八種股票亦併予查封
      ，此外，又另聲請彰化地方法院以八十五年執全字第一０二二號執行命令就原
      告對訴外人劉碧蘭之債權五十八萬二千元、四十二萬五千元為扣押，於八十六
      年七月二十二日且就原告對訴外人劉碧蘭在八十六年度民執字第一七七一號給
      付會款民事執行事件中取得之執行案款共計一百零四萬七千三百六十元，亦遭
      被告聲請查封在案。
（二）然而，經原告對被告聲請限期起訴後，被告雖提起清償借款訴訟，請求原告及
      訴外人蘇嘉瑞應給付其一千三百零七萬元而經本院以八十五年訴字第六八八號
      民事判決結果，關於請求原告給付上開數額部分，判決被告敗訴在案，被告提
      起上訴而由台灣高等法院台中分院以八十六年重上字第一五三號民事判決審理
      結果，亦經駁回被告上訴，其雖再提起第三審上訴，因未提出上訴理由仍經裁
      定駁回上訴而確定，其後原告即聲請本院以九十年度裁全聲六字第一三五號裁
      定撤銷前開對原告財產所為假扣押裁定部分。
（三）原告確無向被告借款之事實，而被告於前開訴訟中據以聲請假扣押之支票三張
      （四百萬元、二百萬元、三百萬元）均係訴外人蘇嘉瑞簽發之支票，並非原告
      支票，亦無原告背書，已不足認原告係借款人，八十四年十二月十三日由訴外
      人林耕禾帳戶匯出之七百萬元亦係匯交訴外人蘇嘉瑞帳戶，並非原告取得該款
      項，被告指稱另交付現金二百萬元部分，原告亦不知情，被告在該訴訟中主張
      借款計有五次，且金額均鉅額，但每次據以為憑之支票均非原告所簽發支票，
      亦無原告背書，被告所主張支票到期再行換票續借時，該換票之支票亦非原告
      簽發或為背書，被告在該訴訟中作為清償借款之憑證不實，且原告為家庭主婦
      ，復未開設公司行號，並無向被告借該鉅款之必要，其卻於該事件起訴狀所附
      明細表記載乃原告所交付票據，訴外人劉碧蘭、林耕禾之證詞亦與被告陳述矛
      盾，其顯有故意捏造事實而為假扣押之情形；況且，訴外人蘇嘉瑞於前開訴訟
      審理中，已明確自認係由其持該支票等向被告借款，且強調該借款與原告沒有
      任何關係等語，被告猶繼續主張係原告向其借款共計一千八百萬元，並一再上
      訴，所提起第三審上訴更未提出上訴理由狀，足見被告係故意捏造借款事實以
      聲請法院實施假扣押之手段，侵害原告權利，應屬明知並有意使其發生或預見
      其發生，而其發生並不違背被告本意。退一步言，被告以假扣押及提起請求返
      還借款之訴之方法而就原告之不動產、股票及執行案款予以查封，致原告無從
      自由處分出售及取得案款，亦係以背於善良風俗之方法加損害於原告，均應依
      侵權行為之規定負損害賠償責任。
（四）原告因被告前開侵權行為所受損害，爰分述如下：
  １、被告於八十六年七月二十二日對原告在彰化地方法院八十六年民執字第一七七
      一號民事執行事件中得領取之執行案款一百萬七千元為假扣押，致原告不能領
      取，迄九十年一月十六日該執行案款另遭訴外人劉碧蘭聲請彰化地方法院以八
      十九年執字第一一六九一號執行事件扣押時為止，其間共計三年又一百七十九
      天，致原告向訴外人三信商業銀行貸款之三百五十五萬元中有一百萬七千元均
      無法償還，於該三年又一百七十九天中仍須繼續繳納貸款利息，即以年息百分
      之九．九計算，共受有三十四萬七千九百六十九元[1,007,000*0.099* (3+
      179/365) =299,079+48,890=347,969]之損失。
  ２、被告於八十五年十月二十三日扣押原告前開不動產，迄九十年三月六日撤銷查
      封時止，於扣押前，原告委託信義房屋仲介公司以八百四十萬元賣出，並覓得
      買主，惟因被假扣押而無從出售，待撤銷扣押後原告再委託信義房屋仲介公司
      代售，因房地產價格跌價，雖以七百四十萬元委託出售現仍無人承買，兩者價
      額相差一百萬元部分，亦屬原告因之所受損害。
  ３、被告於八十五年十月二十二日扣押原告所有股票，計福聚二千股、台橡一萬四
      千四百股、聯電一萬一千五百八十股、宏電七千股、台灣積電三千六百股、立
      榮一萬七千零二四股、中企六千五百六十二股、復華證券三千股，對照扣押當
      時之八十五年十月二十二日及撤銷扣押時之九十年三月六日股票價額，後者股
      票價額大為跌價，原告就此共受有跌價一百三十六萬二千零五十元之損害。
    是就上開被告假扣押行為，原告共受有執行案款、房地、股票價額之損害共計二
    百七十一萬零十九元，爰訴請被告如數賠償並給付遲延利息。
三、證據：提出執行命令影本三份，及本院八十五年裁全字第三六四號裁定書、不動
    產執行命令、股票執行命令、三信商業銀行放款卡、執行筆錄、塗銷不動產查封
    登記函文、本院八十五年度重訴字第六八八號民事判決書、股票資料簿、台灣高
    等法院台中分院民事判決、民事裁定書暨確定證明書、撤銷假扣押裁定書、股票
    撤銷函、八十五年十月買賣委託書內容更改附表、九十年三月六日證券行情表、
    九十年五月內容更改附表、股票扣押損失明細表、證券公司客戶餘額資料查詢單
    、八五年十月二二日證券行情表、買賣成交資料表、股票實際處分價格情形表等
    影本各一份，並聲請調閱本院八十五年度重訴字第六八八號民事事件歷審案卷。
乙、被告方面：
壹、被告：
一、聲明：駁回原告之訴及其假執行之聲請；如受不利判決，願供擔保請准免為假執
    行。
二、陳述：
（一）假扣押係屬債權人依法保全其債權得受清償之正當方法，而本件原告於八十四
      年十月二十八日至八十五年一月四日間，陸續向原告借貸一千八百萬元之款項
      ，並交付訴外人即其同居人蘇嘉瑞為發票人之票據五紙以為擔保，嗣票據即將
      屆期，原告乃請求延期付款，經商得被告同意後，除復持訴外人蘇嘉瑞為發票
      人之支票輾轉換票外，並先行清償一百萬元（即八十五年五月一日自其設於台
      中市第三信用合作社之00000000－0號帳戶匯款轉帳八十萬元至被告
      之夫林耕禾之帳戶，同時又代被告支付八十五年五月、六月之互助會款二十萬
      元）及以動產抵償九十三萬元，而因原告尚有一千六百零七萬元之借款未為清
      償，嗣後原告交付之蘇嘉瑞支票亦均未獲兌現，被告為確保對於原告該借款債
      權，才以上揭原告積欠債務之事由，聲請對原告之財產予以假扣押，為權利之
      合法行使。
（二）雖然該假扣押之本案訴訟已經台灣高等法院台中分院以八十六年度重上字第一
      五三號判決被告敗訴確定在案，惟其認該台灣高等法院台中分院八十六年度重
      上字第一五三號判決認事用法有違誤，並曾於法定上訴期間內即八十九年十月
      二十三日依法聲明上訴，並繳交高達二十四萬一千零五十一元五角之裁判費，
      嗣於八十九年十月底雖已撰畢第三審上訴理由狀，具體指摘該判決認事用法有
      何違背法令之違誤，惟因當時代理人之受僱人行政作業程序之疏失，致使被告
      無法向台灣高等法院台中分院提出已合法提出第三審上訴理由之證明文件，而
      遭台灣高等法院台中分院以被告未於法定不變期間內提出上訴理由予以裁定駁
      回上訴確定，因該確定判決認被告對於原告請求清償借款之請求無理由應有違
      誤，本件自難徒憑該確定判決即認被告對原告聲請假扣押有何故意或過失不法
      侵害原告之權利之行為可言。何況，縱認前揭台灣高等法院台中分院判決並無
      違誤，惟其亦係以被告舉證不足為由，判決被告敗訴確定，然舉證能否成立，
      係於訴訟中經兩造攻防後方可判斷，尚難遽認被告於提起前開假扣押之本案訴
      訟時，即明知所舉證據不為法院所採，被告係為確保所主張之債權得受清償，
      而依民事訴訟法第五百二十二條、第五百二十六條規定，以供擔保代釋明，聲
      請假扣押原告之財產，自無何故意或過失不法侵害原告之權利之行為，而須依
      民法第一百八十四條第一項規定對原告負損害賠償責任可言。
（三）再以，系爭各筆借款確係原告所借，此由如下幾點即足證明：
  １、本件前開假扣押本案訴訟確定判決附表所示各筆借款均由原告親自將借款本金
      支票當場交付被告收執，並由原告簽發其台中市第三信用合作社第三二０九之
      六甲存帳號，以其個人為付款人之支票支付利息，該等利息於各本金支票屆期
      前均由原告支付，經被告之夫林耕禾提領兌現，原告既以其個人支票支付每次
      之借款利息，則系爭各筆借款倘非原告借用，其何需依期繳付利息予被告？
  ２、又原告於八十四年十月二十八日向被告借款四百萬元，俟其交付之訴外人蘇嘉
      瑞之本金支票將於八十五年四月三十日屆期前，原告即以尚需使用該款為由，
      要求被告抽回該票號0000000號之票據，原告並於隔日（即五月一日）
      自其設於台中市第三信用合作社之00000000－0帳號內匯款轉帳新台
      幣八十萬元至被告之夫林耕禾設於該社之0000000000帳號內；同時
      其又代被告支付八十五年五月、六月之互助會會款二十萬元，共計清償被告一
      百萬元整等情，業經原告於前開假扣押本案訴訟第一審審理時自認明確。則倘
      原告非借款人，其又何需於第一筆借款屆期時，清償部份借款一百萬元？
  ３、另被告於八十四年十一月二十七日所借予原告之三百萬元合庫支票，亦係原
      告於收受該合支後逕在其之台中市第三信用合作社前開帳戶內提領，足見借
      款人確為原告。
  ４、關於前開確定判決附表編號四之該筆四百萬元借款，雖係自被告之夫林耕禾帳
      戶直接匯入蘇嘉瑞之帳戶，但八十四年十二月十三日借款當時，蘇嘉瑞人在國
      外，倘非原告所借，又如何能將借款支票交付原告？尤其，蘇嘉瑞於前開案件
      雖自認系爭各筆借款乃係由其向被告借用，與原告沒有任何關係，然原告為訴
      外人蘇嘉瑞之小老婆，並為蘇嘉瑞生兒育女，而被告提起前開假扣押本案訴訟
      前，蘇嘉瑞早已瀕臨破產，毫無償債能力，但原告名下則仍有財產，訴外人蘇
      嘉瑞此舉無非係為迴護原告，以保住其財產之虛偽陳述，且觀諸蘇嘉瑞於前開
      清償債務事件第一審八十六年五月五日言詞辯論期日時陳稱：借款當天即開票
      支付利息云云，然此與系爭借款延票前均係由原告開票支付利息乙節，已有所
      不符；尤其，依前開案件卷附蘇嘉瑞入出境資料可知，八十四年十二月十日至
      八十四年十二月十六日期間，蘇嘉瑞並不在國內，則關於系爭八十四年十二月
      十三日借貸之七百萬款項，蘇嘉瑞又如何能於借款當日亦即八十四年十二月十
      三日開票支付利息？足徵蘇嘉瑞自認系爭五筆款項係其向上訴人借貸云云，要
      與事實有所不符。
  ５、另被告於八十四年十一月十九日與原告同至龍寶珠寶金行時，原告亦曾向被告
      借款一百萬元以購買珠寶手飾（按被告於同年月二十二日提領現金交付），於
      同年十一月二十三日原告亦係交付蘇嘉瑞為發票人之第六信用合作社繼光分社
      甲存第一０九００之一帳號，票號第0000000號，到期日為十二月十五
      日之支票乙紙以為清償，而原告於八十四年十月間即領有支票，惟其卻仍交付
      蘇嘉瑞之支票，足證原告於向被告借款時，均係交以蘇嘉瑞為付款人之票據無
      訛，亦不得以前開案件各筆借款支票未有原告之背書，即謂借款人非原告。
  ６、再者，原告復曾於八十五年三月二十日及八十五年四月二十二日臨時向被告借
      款，而被告則將其夫林耕禾之三信取款條蓋章後，交由原告自行填載金額並持
      向三信取款（取款條上之字跡為原告所寫），且前開卷附之憲兵學校（八七）
      執正字第三七二四號鑑定函，已明確認定該取款憑條確係原告之筆跡，足證此
      取款憑條係原告臨時於八十五年三月二十日及同年四月二十二日兩次向被告借
      款，被告乃交付上開已蓋妥林耕禾印章之取款憑條，由原告自行填載金額後，
      持向三信領款，原告於前開案件竟對上情否認，益徵其為掩飾真相之心虛。又
      由被告竟敢將已蓋妥印鑑章之空白取款憑條交予原告自行填載金額及取款，足
      徵被告應已出借款項予原告多次，對原告已十分熟稔及信任，否則何敢如此？
      尤其，被告對原告既係如此熟稔及信賴，未要求原告在所交付之支票上背書，
      亦合常情。
  ７、況證人盧美華於前開台灣高等法院台中分院八十六年度重上字第一五三號清償
      債務事件八十七年四月二十九日之準備程序期日時，已結證與被告及原告均係
      好友，惟未見過蘇嘉瑞，足見與被告有交往及熟稔者為原告，而非蘇嘉瑞（按
      蘇嘉瑞根本未與甲○○同住），則本件借款焉有可能係陌生之蘇嘉瑞向被告所
      借？故自係原告向被告所借無訛。
  ８、又證人沈春蓮於前開庭訊時亦已結證稱：因我對房地產比較有興趣，有一次我
      與甲○○、乙○○及他的先生，去看土地，當時有講要合買，甲○○假使錢不
      夠要向乙○○借錢；後來土地沒買成。另外我有聽過乙○○稱甲○○有向他借
      過錢等語，足見與證人及被告有交往者為原告，而非蘇嘉瑞，蘇嘉瑞既未曾與
      被告交往，焉有可能開口向被告借錢，且證人曾直接聽聞原告向被告借錢，亦
      曾聽聞被告表示原告有向其借錢，亦足見向被告借錢者確為原告而非蘇嘉瑞。
  ９、證人王阿緞於前開庭訊時亦結證稱：有聽過甲○○向乙○○借錢，我買房子有
      向乙○○借錢，後來他來向我要錢，他說甲○○要向他借、有一次在我店裡泡
      茶，乙○○說沒有錢繳會款，甲○○說要替他繳開一張面額二十萬元的支票等
      情，足見與被告有金錢往來者為原告，而非蘇嘉瑞。
  １０、證人劉碧蘭於前開庭訊時所結證稱有一天（八十年十月底）乙○○打電話說
        甲○○要向其借錢，其便準備三十萬元，由彰化拿到台中來去乙○○家，乙
        ○○用機車載我到甲○○的家，乙○○借四百萬元給甲○○，甲○○開支票
        支付利息，支票一共開了五、六張（指付利息之支票），因所開的票（指本
        金支票）發票人不是甲○○，我錢便未借給甲○○，有親眼看到乙○○開一
        張票給甲○○，當時並未立收據等，核與被告當時經隔離訊問後所述相符，
        系爭借款應係原告所借。
（四）退而言之，縱認被告因前開假扣押之本案訴訟敗訴確定即應對原告負損害賠
      償責任（被告否認之），第原告主張被告應賠償其一百八十四萬七千九百六
      十九元之損失，亦無理由，爰分述如下：
  １、就原告主張因被告於八十六年七月廿二日假扣押其之彰化地方法院八十六年民
      執字第一七七一號執行案款一百萬七千元，致其向三信商業銀行貸款三百五十
      五萬元，其中一百萬七千元無法償還，而繼續繳納三年又一百九十七天之貸款
      利息，計損失三十四萬七千九百六十九元之部分，並無任何證據足資證明原告
      預計於領得上開執行案款後，持以向三信商業銀行清償該筆貸款，何況，原告
      領得執行案款與其清償銀行貸款與否，二者間亦無必然之因果關係。
  ２、原告另主張其因被告查封假扣押其之不動產及股票，而分別受有該房地於假扣
      押前原可出售可得八百四十萬元，惟因假扣押不能過戶而作罷，現房價低落之
      損失一百萬元及股票損失五十萬元之部分，其提出之買賣委託書乃係屬私文書
      ，被告否認其為真正，況依該買賣委託書所載，原告於八十五年十月二十七日
      其所有上開房地已遭假扣押查封（即八十五年十月二十三日）後，始委託信義
      房屋出售，然原告所有上開房地既已遭假扣押查封，當然不得辦理產權過戶，
      況且本院八十五年十月二十三日囑託登記函文亦已合法送達原告，對此原告自
      無法諉為不知，則其於系爭房地已無法辦理產權登記之情況下，豈有仍委託出
      售之理，足見該買賣委託書並非真正，原告所稱其於八十五年十月二十三日被
      告為假扣押前，即委託信義房屋以八百四十萬元出售，並非事實，更無任何證
      據足資證明有買主願以八百四十萬元價格購買上開房地，且即使曾有買主願以
      八百四十萬元之價格購買上開房地，亦乏證據證明其係因該房地遭假扣押而作
      罷，而非因其他因素致未成立買賣契約，自難認原告因被告假扣押查封其房地
      之行為而受有損害，當然，亦難認其所謂之損害與被告假扣押查封之行為間有
      何相當因果關係。尤有甚者，台灣地區房地產價格近十年來本即持續滑落，尤
      其自八十五年兩岸飛彈演習危機以來，因經濟景氣低靡，政治動盪不安，失業
      率節節上升，以及民眾消費信心大幅滑落等種種因素，更造成房地產價格大幅
      下跌（附件），亦即原告所有上開房地產價格縱有下跌（被告否認之），亦乃
      係社會現象，並非被告假扣押查封之行為所造成，則被告之假扣押行為與原告
      所謂之上開房地價格滑落，二者間自無相當因果關係可言。
  ３、原告以九十年三月六日撤銷假扣押時其股票價格已較八十五年十月廿二日被告
      假扣押其股票時之價格大幅跌落，主張被告應賠償其股價損失一百三十六萬二
      千零五十元之部分，因投資買賣股票本即有盈有虧，即使本件被告未假扣押查
      封原告所有股票，但亦無證據足資證明原告即必能精準地在股價高峰時點賣出
      股票，而不致受有股價損失。尤其，股票價格漲跌乃係受社會經濟現象及金融
      政策所影響，並非被告假扣押查封之行為所造成，亦即被告假扣押查封之行為
      未必會造成原告所稱股價下跌之損失，此觀原告遭被告假扣押查封之聯電及台
      積電股票不跌反漲，原告反因而獲利等情即足證明，從而，該股價縱有下跌（
      被告否認之），亦難認被告假扣押查封之行為與原告所稱股價下跌之損失二者
      間，有何相當因果關係之可言，被告自無賠償其股價下跌之損害之理。
三、證據：提出聲明上訴狀暨繳納裁判費收據、上訴理由狀、房市新聞、台中市第三
    信用合作社函文、出入境查詢資料、轉帳傳票、憲兵學校函文等影本各一份。
    理      由
一、本件原告主張被告明知其並無向被告借款之事實，且被告所執有支票三張（面額
    分別為四百萬元、二百萬元、三百萬元）均係訴外人蘇嘉瑞簽發之支票，並非原
    告簽發支票，其上且均無原告背書，被告於八十四年十二月十三日由訴外人林耕
    禾帳戶匯出之七百萬元借款亦係匯交訴外人蘇嘉瑞帳戶，及被告有交付現金借款
    二百萬元等，原告均不知情而與該借款無涉，被告卻仍於八十五年九月間以原告
    積欠其債務共計七百萬元為由，以原告為相對人而向本院聲請八十五年裁全字第
    三六四六號假扣押裁定後，再持以聲請而由本院以八十五年執全字二六０五號執
    行事件，分別就原告所有坐落台中市○○區○○段八四－二地號及地上台中市○
    ○區○○路二段十四巷九號二層樓房（下稱系爭假扣押房地）查封在案，同時對
    原告所有在台灣證券集中保管公司之福聚、台橡等八種股票亦併予查封，此外，
    又另聲請彰化地方法院以八十五年執全字第一０二二號執行命令就原告對訴外人
    劉碧蘭之債權五十八萬二千元、四十二萬五千元為扣押，於八十六年七月二十二
    日且就原告對訴外人劉碧蘭在八十六年度民執字第一七七一號給付會款民事執行
    事件中取得之執行案款共計一百零四萬七千三百六十元，亦一併遭被告聲請查封
    在案，隨後經原告對被告聲請限期起訴後，被告雖提起清償借款訴訟，請求原告
    及訴外人蘇嘉瑞應給付其一千三百零七萬元而經本院以八十五年訴字第六八八號
    民事判決結果，關於請求原告給付上開數額部分判決被告敗訴在案，被告提起上
    訴而由台灣高等法院台中分院以八十六年重上字第一五三號民事判決審理結果，
    亦經駁回被告上訴，其雖再提起第三審上訴，因未提出上訴理由仍經裁定駁回上
    訴而確定，其後原告即聲請本院以九十年度裁全聲六字第一三五號裁定撤銷前開
    對原告財產所為假扣押裁定確定；被告明知原告未向其借款，更於該事件起訴狀
    所附明細表不實記載上開票據為原告所交付，其顯有故意以假扣押方式侵害原告
    權利之情形，否則亦係以背於善良風俗之方法加損害於原告，就前述其原得領取
    之一百七十萬元執行案款部分，原告因之受有自八十六年七月二十二迄九十年一
    月十六日共計三年又一百七十九天中，另向訴外人三信商業銀行貸款之三百五十
    五萬元中有一百萬七千元無法償還，而於期間仍須繼續繳納貸款利息，即以年息
    百分之九．九計算，受有三十四萬七千九百六十九元之損害，及前述原告所有不
    動產迄九十年三月六日撤銷查封後，原告之前委託信義房屋仲介公司得以八百四
    十萬元賣出，因房地產價格跌價而僅以七百四十萬元委託出售現仍無人承買，兩
    者價差一百萬元之損害，加上假扣押原告所有之股票（計福聚二千股、台橡一萬
    四千四百股、聯電一萬一千五百八十股、宏電七千股、台灣積電三千六百股、立
    榮一萬七千零二四股、中企六千五百六十二股、復華證券三千股）後，與撤銷假
    扣押時之九十年三月六日股票價差共計跌價一百三十六萬二千零五十元之損害，
    以上損害共計二百七一萬零一九元，被告應依侵權行為之規定如數賠償並給付遲
    延利息等語。
二、被告則以原告於八十四年十月二十八日至八十五年一月四日間確有陸續向其借貸
    一千八百萬元之款項，並交付訴外人即其同居人即訴外人蘇嘉瑞為發票人之票據
    五紙以為擔保，除曾先行清償一百萬元及以動產抵償九十三萬元外，尚有一千六
    百零七萬元之借款未清償，所交付之訴外人蘇嘉瑞支票亦均未獲兌現，被告為確
    保對於原告該借款債權，才以上揭原告積欠債務之事由聲請對原告之財產予以假
    扣押，此為權利之合法行使，且該假扣押之本案訴訟即台灣高等法院台中分院以
    八十六年度重上字第一五三號雖判決被告敗訴，惟該判決認事用法有違誤，該判
    決又因當時代理人之受僱人行政作業程序之疏失，致使被告無法向台灣高等法院
    台中分院提出已合法提出第三審上訴理由之證明文件，才遭台灣高等法院台中分
    院以被告未於法定不變期間內提出上訴理由予以裁定駁回上訴而確定在案，以該
    確定判決尚難認其對原告聲請假扣押有何故意或過失不法侵害原告之權利之行為
    ，且該本案訴訟又係以被告舉證不足為由判決被告敗訴確定，此必待訴訟中經兩
    造攻防後法院始為判斷，被告並非於提起前開假扣押之本案訴訟時，即得明知所
    舉證據竟不為法院所採，其並無任何故意或過失不法侵害原告之權利之行為，自
    無應依民法第一百八十四條第一項規定對原告負損害賠償責任之情形；況且，原
    告所主張之損害中，關於原告本可領得之執行案款與其清償銀行貸款與否，二者
    間本無必然之因果關係，其餘不動產、股票之跌價更涉及市場經濟、景氣變動等
    因素，均與被告為假扣押之行為間無相當因果關係存在，原告所請求賠償之損害
    亦無依據等語置辯。
三、本件原告主張被告於八十五年九月間以原告積欠其債務共計七百萬元為由，以原
    告為相對人而向本院聲請八十五年裁全字第三六四六號假扣押裁定後，再持以聲
    請假扣押執行而由本院以八十五年執全字二六０五號執行事件，分別查封原告所
    有系爭假扣押房地、原告所有股票（計福聚二千股、台橡一萬四千四百股、聯電
    一萬一千五百八十股、宏電七千股、台灣積電三千六百股、立榮一萬七千零二四
    股、中企六千五百六十二股、復華證券三千股），及以同一假扣押裁定向台灣彰
    化地方法院聲請以八十五年度執全字第一０二二號假扣押強制執行事件，就原告
    對訴外人劉碧蘭之債權五十八萬二千元、四十二萬五千元共計一百萬七千元為假
    扣押，致原告無法取得對訴外人劉碧蘭在八十六年度民執字第一七七一號給付會
    款民事執行事件中可領取之執行案款共計一百零四萬七千三百六十元，及被告依
    原告聲請限期起訴，於八十五年間對原告提起清償借款訴訟而請求原告及訴外人
    蘇嘉瑞應給付其一千三百零七萬元，業經本院以八十五年訴字第六八八號、台灣
    高等法院台中分院以八十六年重上字第一五三號民事判決結果，關於被告請求原
    告給付上開數額部分均判決被告敗訴，被告所提起之第三審上訴因未提出上訴理
    由，並經裁定駁回上訴而確定在案，前開假扣押裁定隨即經原告而由本院以九十
    年度裁全聲六字第一三五號裁定撤銷確定之事實，業據原告提出執行命令影本三
    份，及本院八十五年度裁全字第三六四號裁定書、不動產執行命令、股票執行命
    令、三信商業銀行放款卡、執行筆錄、塗銷不動產查封登記函文、本院八十五年
    度重訴字第六八八號民事判決書、股票資料簿、台灣高等法院台中分院民事判決
    、民事裁定書暨確定證明書、撤銷假扣押裁定書、股票撤銷函文等影本各一份為
    證，並經調閱本院八十五年度重訴字第六八八號民事事件歷審案卷屬實，被告對
    此亦不爭執，自堪信屬實。
四、次按，因故意或過失，不法侵害他人之權利者，負損害賠償責任；故意以背於善
    良風俗之方法，加損害於他人者亦同，民法第一百八十四條第一項定有明文，而
    此所謂故意係指行為人對於構成侵權行為之事實，明知並有意使其發生或預見其
    發生，而其發生並不違背其本意。所謂過失之有無，則應以行為人是否怠於善良
    管理人之注意為斷，茍非怠於此種注意，亦不得謂之有過失。本件原告主張被告
    明知其並無向被告借款，卻故意以聲請及為假扣押執行之方式侵害其權利一節，
    為被告所否認，並辯稱：該借款確係原告所借得，該假扣押之本案訴訟認事用法
    應有違誤，況該判決結果係以被告不能舉證證明該款項乃原告借得為由，始為被
    告敗訴之判決，然該本案訴訟審理中其亦提出相當證據證明原告借款之事實，其
    並非明知該借款非原告所為，卻故意對其為假扣押等語。就被告辯稱該筆借款實
    乃原告所借得一節，如前述，業已先後經本院八十五年訴字第六八八號、台灣高
    等法院台中分院八十六年重上字第一五三號民事確定判決，均認被告未能舉證證
    明該借貸關係之借款人為原告，而為被告敗訴之判決，被告已不得就此因判決確
    定而發生既判力之法律關係再事爭執，其仍以該確定判決認事用法違誤，該借貸
    關係之借款人應為被告云云，固屬無據；然而，前開被告於前述假扣押執行之本
    案訴訟中遭敗訴判決一事，僅足以說明該借款人並非原告，至於被告為假扣押時
    究係已盡相當注意義務仍為此誤認，或係基於故意、過失所為等情形則不明，而
    本件被告應僅在對於其聲請假扣押係屬侵權行為之事實，明知並有意使其發生，
    或預見其發生，而其發生並不違背其本意，或有何應注意、能注意而疏未注意之
    過失情形，始堪認其係故意或過失以聲請法院實施假扣押之手段，侵害他人之權
    利，亦即須被告明知對原告並無債權，或雖有債權但明知原告無假扣押原因，或
    對原告並非該借款人一事應注意、能注意卻未注意時，始有依侵權行為規定負損
    害賠償責任之餘地；而觀諸被告主張為擔保該一千八百萬元借款之用所取得之支
    票，雖均係訴外人蘇嘉瑞所簽發，其上亦無原告背書等情，然原告亦不否認於八
    十五年五月一日曾經為該筆借款而交付一百萬元與被告，亦曾簽發台中市第三信
    用合作社第三二０九－六帳號支票作為清償部分借款利息之用，有台中市第三信
    用合作社函文、原告本人名義之轉帳傳票影本等件附卷可稽，此並經前述假扣押
    事件之本案訴訟判決所是認，有該民事判決書影本在卷可按，此部分情事雖不足
    以證明該借貸關係之借款人即為原告，然參諸與原告就該筆借款有匯款往來、並
    為之簽發支票之訴外人蘇嘉瑞與原告間，在該借款往來當時係長期同居，並共同
    育有二女，關係密切等情，原告亦不否認，則被告以訴外人蘇嘉瑞、原告間之關
    係匪淺，誤認訴外人蘇嘉瑞雖簽發支票卻係為原告任借款人之借貸關係為擔保之
    目的，即有可能；加以，該筆借款事後復曾由原告為部分清償，訴外人蘇嘉瑞反
    而遲不清償該借款，更進而足致被告誤認該借貸關係存在於其與原告間，而非訴
    外人蘇嘉瑞；況且，證人劉碧蘭於該本案訴訟審理中亦證稱曾聽被告說及由原告
    借款一事，均無從認被告為假扣押當時係明知借款人非原告，卻仍故意為之，以
    原告又曾代為清償部分借款、利息等情，亦難認被告足以、能夠確知此情，卻疏
    未注意而有過失。至於訴外人蘇嘉瑞於該訴訟中曾自承其本人為借款人一事，係
    當時兩造均為達勝訴目的之對立情形下，於訴訟中所為攻擊防禦方法之一，亦難
    期被告當盡信訴外人蘇嘉瑞之陳述，此亦不足為不利被告之認定。
五、綜上所述，既無從認被告對原告為假扣押時，有明知其非借款債務人之情形，前
    開原告曾為部分清償之行為等，亦難認被告主觀上誤認原告為借款人、非訴外人
    蘇嘉瑞已達過失之程度，原告主張被告係故意或過失對其為上開假扣押行為，已
    無可採；再以，其另主張被告對其財產為假扣押係故意以背於善良風俗之方法，
    侵害其權利之部分，亦因難認被告係出於故意所為，此部分仍無理由。
六、從而，原告基於侵權行為之規定，訴請被告賠償其所受損害二百七十一萬零一九
    元，及自起訴狀繕本送達翌日起至清償日止按年息百分之五計付之利息，尚有未
    洽，應予駁回。其假執行之聲請亦因而失所依附，不應准許之。
七、本件事證已臻明確，兩造其餘主張及所提證據與本院上開論斷無涉或無違，不予
    贅述。
八、據上論結，本件原告之訴為無理由，依民事訴訟法第七十八條，判決如主文。
中      華      民      國    九十    年      八      月      十        日
                              臺灣臺中地法院民事第一庭
~B法      官  林麗真
右為正本，係照原本作成。
如對本判決上訴，須於判決送達後廿日內向本院提出上訴狀
中      華      民      國    九十    年      八      月      十        日
~B法院書記官


司法院資訊處製作；財團法人民間司法改革基金會備份。
